【裁判字號】    99,台上,2273
【裁判日期】    990415
【裁判案由】    違反公職人員選舉罷免法
【裁判全文】
最高法院刑事判決            九十九年度台上字第二二七三號
上  訴  人  台灣高等法院花蓮分院檢察署檢察官
被      告  甲○○
            丙○○
            乙○○
共      同
選任辯護人  謝志嘉律師
上列上訴人因被告等違反公職人員選舉罷免法案件，不服台灣高
等法院花蓮分院中華民國九十八年十二月三十日第二審判決（九
十八年度選上訴字第六號，起訴案號：台灣花蓮地方法院檢察署
九十七年度選偵字第三二號），提起上訴，本院判決如下：
    主  文
原判決撤銷，發回台灣高等法院花蓮分院。
    理  由
本件原判決以公訴意旨略稱，被告甲○○係花蓮縣議會第十六屆
縣議員，有意角逐副議長職位並期於民國九十六年九月十九日副
議長補選時能順利當選，為爭取斯屆該副議長選舉有投票權人之
支持，竟與被告即縣議員乙○○、花蓮市國風里里長丙○○共同
基於對於有投票權之人行求賄賂，而約其就投票權為一定行使之
犯意聯絡，於同年九月間某日，由甲○○將現金新台幣五十萬元
交予有投票權之縣議員陳英妹，另委由乙○○轉交予縣議員余夏
夫、蕭文龍，及委由丙○○轉交五十萬元予縣議員黃玲蘭，欲尋
求渠等於副議長補選投票當日投票支持而為投票權一定之行使，
因陳英妹、余夏夫、蕭文龍及黃玲蘭等議員認時機敏感，有所顧
忌，未予允諾為一定投票權之行使，陳英妹、余夏夫及蕭文龍等
人遂共同委請陳榮豐將甲○○所交付之賄款退還予甲○○。因認
被告等涉犯修正前公職人員選舉罷免法第九十條之二第一項之行
求賄選罪嫌等情。惟經審理結果，認為不能證明被告等犯罪，乃
撤銷第一審論處被告等共同犯公職人員選舉罷免法第一百條第一
項之行求賄賂罪罪刑之判決，改判諭知被告等無罪，固非無見。
惟查：(一)、測謊鑑定，係依一般人在說謊時，會產生遲疑、緊張
、恐懼、不安等心理波動現象，利用測謊儀器將受測者之上開情
緒波動反應情形加以紀錄，用以判別受測者供述之真實性，倘受
測者愈想壓抑其謊言所產生之情緒，在測謊儀器上會產生明顯情
緒波動反應，反之，則無此不實之波動反應。從而測謊鑑定結果
，如就否認犯罪有不實之情緒波動反應，僅得供審判上之參酌，
不得採為有罪判決之唯一憑據。然若證人指證被告犯罪之證述，
經測謊並無任何不實之情緒波動反應，或證人有利於被告之供述
，經測謊呈不實之情緒波動反應，則非不可以該測謊鑑定之結果
與各該證人之證言及其他調查證據之結果，相互印證，而就各該
證人之證言分別為可否採納之認定。本件檢察官於偵查中徵得陳
英妹、余夏夫、乙○○、李秋霞、葉素湘、丙○○、黃玲蘭等人
之同意進行測謊，惟因李秋霞、乙○○、葉素湘等三人因生理狀
況不適，僅由其餘證人接受測試。測謊結果顯示，陳英妹、黃玲
蘭、余夏夫等三人就未收到甲○○賄款，及未透過陳榮豐將賄款
退還一事，經測試呈情緒波動之反應，研判有說謊；而丙○○就
陳榮豐未拿賄款給渠太太李秋霞，及未替甲○○送錢給黃玲蘭等
問題亦同（見九十六年度選他字第八十四號偵查卷(二)第一三六頁
）。原判決就陳英妹、黃玲蘭、余夏夫三人之測謊報告認不具證
據能力，對於丙○○部分則以「罹患高血壓、糖尿病等其他疾病
，若病症未發作或藥物控制中尚屬生理正常範圍者，則以數字或
英文字母測試檢驗其生理狀況是否合於測試；如數字或英文字母
測試結果符合測試條件，始可進行實案測試。」之法務部調查局
之函文作為有證據能力之依據（見原判決第五至七頁、原審卷第
一八四、一八五頁）。然依卷內資料陳英妹、黃玲蘭、余夏夫三
人分別提出罹患疑似高血壓、眩暈、心悸、高血壓之診斷證明，
然彼等於測謊當日均經過數字及英文字母之測試（見前引偵查卷
(二)第一四五至一四七、一五三至一五五、一六三至一六五頁），
原判決就同為通過數字及英文字母測試之證人，採取不同判斷之
標準，自有證據上理由矛盾之違誤。(二)、原判決以「丙○○於九
十六年九月八日遭逢父喪，靈堂就設置於門牌六號之住所，……
，丙○○門牌六號及八號住所僅一牆之隔，……，證人陳榮豐立
於八號門口即可目視六號屋內全部狀況，……，倘證人陳榮豐確
實有於被告丙○○守喪期間前往退款，實無理由未發現屋內靈堂
之設置等情」為由（見原判決第十四頁第九至十六行），認定陳
榮豐所述於副議長補選投票前幾日至丙○○住所退款，因未遇見
丙○○本人，而將五十萬元交予其妻子李秋霞等詞，不可採（見
原判決第十四頁第十七至十九行）。然依卷內資料所示，丙○○
之父出殯日期為九十六年九月十六日（見第一審卷(二)第一三五頁
丙○○答辯狀第九行），倘證人陳榮豐果真於九十六年九月十八
日（見九十六年度選他字第八十四號偵查卷(二)第六十九頁檢舉信
第十七－二十行，第七十二頁第十六、十七行，第七十二頁反面
第七、八行）到丙○○住處退款，則其所稱並未看到靈堂布置，
似無不實之處，實情是否如此？自有調查審酌之必要。又證人李
秋霞即被告丙○○之妻亦稱：靈堂係設在林榮街六號房屋，丙○
○、李秋霞及子女全家住在八號房屋，六號房屋係丙○○之母居
住，六號與八號房屋裡面互通，外面是兩個大門，兩個門牌，如
果是進到八號的客廳，不會看到設於六號的靈堂，一般民眾係到
八號丙○○住處作選民服務，如果沒有丙○○帶領就不會進去六
號房屋。丙○○不在家，如果有事即由證人李秋霞轉達等語（見
一審卷(一)第二二八－二二九頁）；參以陳榮豐證述「伊不認識丙
○○，因為丙○○係國風里里長，伊是詢問他人始到丙○○家，
去的時候有國風里里長的牌子放在門口，丙○○家門口有狗在叫
」等語（見一審卷(一)第二四五頁、偵查卷(二)第一０六頁），及丙
○○所提出住家照片所示其於八號房屋與六號房屋中間牆上掛有
「花蓮市國風里里長丙○○」之招牌，八號房屋落地門上貼有「
丙○○」字樣，門邊有兩隻狗等情（見一審卷(二)第一四０頁）。
倘前揭證據資料均屬實，證人陳榮豐似曾到過八號丙○○住處，
此攸關其證詞是否可採及被告等犯罪是否成立，尚有詳加調查之
必要。乃原審未就卷內資料深入剖析，僅以陳榮豐未眼見靈堂為
由，遽捨其供述而為被告等有利之認定，亦有查證未盡及判決理
由矛盾之違法。(三)、原判決理由以「當時賄選傳聞不斷，檢警調
嚴密查察賄選之情形下，設若陳英妹等四人欲退還被告三人所交
付之賄款而唯恐他人知悉，依常情亦僅須於議會中親自交還甲○
○即可，又何須共同委由毫無信任關係之陳榮豐分別交還被告三
人」（見原判決第十頁第十二行以下）為由，不予採信陳榮豐之
證言。然原判決既已認定當時議會副議長改選之際，已受檢警調
之嚴密查賄，倘陳英妹等四人若欲退還賄款，理應更加低調、迂
迴、隱密行事，方符事理。原判決謂於議會中親自交還賄款予甲
○○，豈非無異昭告眾人，皆知甲○○有行賄之事實？是原判決
亦有理由矛盾之違法。上訴意旨指摘原判決違背法令，尚非全無
理由，應認有撤銷發回更審之原因。
據上論結，應依刑事訴訟法第三百九十七條、第四百零一條，判
決如主文。
中    華    民    國  九十九  年    四    月   十五   日
                      最高法院刑事第十一庭
                          審判長法官  石  木  欽
                                法官  洪  佳  濱
                                法官  韓  金  秀
                                法官  段  景  榕
                                法官  周  煙  平
本件正本證明與原本無異
                                      書  記  官
中    華    民    國  九十九  年    四    月  二十二  日
                                                      V

司法院資訊處製作；財團法人民間司法改革基金會備份。
